臺灣高等法院臺中分院刑事判決　　　 94年度交上訴字第802號
上　訴　人
即　被　告　乙○
選任辯護人　盧志科律師
上列上訴人因公共危險等案件，不服臺灣彰化地方法院93年度交
易字第15號 、93年度交訴字第99 號中華民國94年3月8日第一審
判決 （起訴案號：臺灣彰化地方法院檢察署92年度調偵字第4號
、93年度調偵續字第1號），提起上訴，本院判決如下：
    主  文
上訴駁回。
乙○緩刑肆年。
    事  實
一、乙○於民國91年2月28日晚間 ，搭載其幼子劉峻維，駕駛銘
    一塑膠企業股份有限公司所有、日產NISSAN廠牌、車款CEFI
    RO、車號9H-4036號自用小客車 ，沿平日少有人使用之彰化
    縣社頭鄉○○路○段由南往北方向行駛 ，欲返回其位於彰化
    縣社頭鄉○○村○○路○段275號住處 ，於當晚8時30分許，
    行經該路段員集路3段137號附近彎道時，本應注意車前狀況
    ，且在雙向二車道行駛時，在劃有分向限制線之路段，不得
    駛入來車之車道內，而依當時情形天候晴、彎路、路面乾燥
    、無缺陷、無障礙物及視距良好之情形，又無不能注意之情
    事，竟疏未注意及此，因車內幼子吵鬧，貿然回頭看顧幼子
    ，而駛入對向車道 ，適有丙○○騎乘車號FB7-495號機車，
    附載甲○○ ，沿員集路3段由北往南方向行駛至該處，兩車
    因而在丙○○所騎乘車道之慢車道發生碰撞，致丙○○受有
    頭部外傷併腦震盪、面部多處撕裂傷、右肘挫傷、頸椎損傷
    合併神經根脊髓病及左臂神經損傷等傷害，而甲○○則受有
    左側股骨開放性骨折、左側踝關節開放性骨折脫臼及左側跟
    骨骨折等傷害。詎乙○經此劇烈撞擊，明知被撞擊之人應受
    有嚴重之傷害，竟不為必要之救護措施，反另行起意，駕車
    加速逃逸 ，後有其他車輛行經該處發現傷者，而報警處理，
    並將傷者送醫。因甲○○之兄何振宏於91年3月5日至現場找
    尋汽車碎片，再前往附近車廠找尋比對可疑車輛，於當天晚
    上在彰化縣社頭鄉○○村○○路○段188之 1號匯聯汽車公司
    內 ，發現上開乙○所駕駛並送修之9H-4036號自小客車，而
    查知上情。
二、案經甲○○、丙○○訴由臺灣彰化地方法院檢察署檢察官偵
    查起訴。
    理  由
一、訊據上訴人即被告乙○固坦承：伊當日確有經過該處，且在
    經過彎道時，因小孩在後面吵，故轉頭要求小孩不要吵，伊
    知道轎車前面有撞到東西，並抖動一下等情，惟矢口否認有
    上開過失傷害暨肇事逃逸犯行，辯稱：伊當時察覺有撞輾到
    物品後，於再往前開一段路後，即停車查看，但未發現有異
    ；而伊所駕駛之自小客車車頭受損，係因伊平日駕駛技術不
    良，不慎碰撞工廠、住家牆壁，及遭廠內貨車碰撞所致云云
    。而辯護人則以被告另有加保第三人責任險，並無規避責任
    之必要；且被告如有湮滅證據之動機，應會儘速通知車廠修
    復；又告訴人甲○○於事故發生後，即向到場員警表明係告
    訴人丙○○車速過快，足證本件車禍事故應係告訴人丙○○
    騎乘機車因車速過快且遇到案發地點為大轉彎而滑倒受傷，
    應非被告駕車擦撞所造成；另證人何振宏、陳山能所提出之
    大燈碎片及殘漆，無從證明係該次事故發生後所遺留之跡證
    ；證人何振宏並非親自目睹本案車禍發生情形，其所為之證
    詞應無證據能力；再鑑定機關並未就兩車是否有擦撞作鑑定
    ，而係在兩車必有擦撞之前提下做成鑑定報告，尚無從憑該
    鑑定報告即認此二車確有擦撞等語為被告辯護。惟查：
(一)、證人丙○○於上揭時、地騎乘機車遭對向轎車逆向撞擊倒地
    等情，業據證人即騎乘車號FB7-495 號機車之告訴人丙○○
    ，於原審證稱：當日係在晚上8 點半左右，騎乘機車行經車
    禍地點之外側車道，該路段為轉彎處，有輛深色小轎車超過
    中心線開過來，該輛小轎車擦撞到其機車左側約後座腳踏處
    後，即人車倒地，其撞到肇事車輛左側引擎蓋及後照鏡，且
    嘴巴亦有撞到後照鏡，甲○○則是腳被引擎蓋撞到，但因未
    見到駕駛人，故不知是誰駕車與其相撞等語（原審交訴卷第
    70至72、83頁），參酌被告亦坦承於上開時、地，其駕駛之
    自小客前面有撞到東西，並抖動一下等情，證人丙○○證述
    其與甲○○係因車輛擦撞倒地一節尚可採信。
(二)、證人即告訴人甲○○之兄何振宏曾於事發後，至車禍現場尋
    得角燈，並持之前往附近汽車修護廠發現被告所駕駛之車號
    9H-4036自小客車，而該車當時保險桿、大燈、後照鏡等均
    受損一節，業據證人何振宏於原審證稱：其係於3月5日至車
    禍現場之馬路邊及草叢撿拾到一些角燈，即開始在田中等地
    汽車修護廠查問，於當晚在匯聯汽車修護廠發現有一輛車之
    駕駛座側板金及角燈受損嚴重，且駕駛座該側之保險桿、板
    金有一大片與機車兩側引擎蓋同一顏色之藍漆，後照鏡又受
    損，故懷疑該車係可疑肇事車輛，即通知警員林俊忠，警員
    林俊忠到場後有拍照，並由警員林俊忠將該車輛上保險桿上
    所殘留之藍色漆刮下委由其代為保管等語（原審交訴卷第74
    至82頁），並有證人何振宏提出之殘留漆痕一包，及殘留角
    燈、保險桿碎片一包扣案足資佐證，上情堪以認定。又經證
    人何振宏事後以告訴人丙○○所騎乘之車號FB7-495號機車
    ，與被告駕駛之同款汽車進行比對，倘該二車相撞，確實可
    致與被告同款之自小客車之駕駛座側方向燈、大燈、角燈、
    保險桿受有最直接之撞擊，而證人丙○○所騎乘之機車左側
    引擎蓋亦確實可能受最直接之衝擊，此亦有證人何振宏所提
    出之比對照片5紙附卷可稽（他415號卷第60至62頁），此外
    ，另有車號9H-4036號自小客車之駕駛座側保險桿、大燈、
    方向燈、角燈受損之照片5紙，及車號FB7-795號機車座墊、
    左側引擎蓋脫落及機車左側下緣受損之照片9紙存卷可參（
    他424號卷第31、83、32、40至42頁），衡之被告亦自承
    居住在事故地點附近，於當晚確曾經過該路段，並輾撞到不
    明物；證人丙○○所騎乘之車號FB7-495號機車與被告所
    駕駛之車號9H-4036號自小客車兩車相撞位置大致相吻；
    車號FB-495號機車之藍漆顏色與殘留在車號9H-4036號自小
    客車保險桿及板金上之藍漆經目視顏色類似；證人何振宏
    所撿拾之角燈碎片與車號9H-4036號自小客車角燈係同款紋
    路；證人丙○○曾告以嘴巴有碰到後照鏡，而車號9H-403
    6號自小客車之後照鏡確也受損等情綜合觀之，應可認定被
    告當晚確曾於上開地點，駕車撞擊證人丙○○所騎乘之車號
    FB-495號機車。
(三)、按駕駛人應注意車前狀況，並隨時採取必要之安全措施；汽
    車在雙向二車道行駛時，在劃有分向限制線之路段，不得駛
    入來車之車道內，道路交通安全規則第94條第3項、第97條
    第2款定有明文。被告駕駛汽車，自應注意上述道路交通安
    全規則之規定，又依附卷之交通事故調查報告表所載，本件
    肇事時天候晴、彎路、路面乾燥、無缺陷無障礙物及視距良
    好等狀況，被告亦無不能注意之情事。其竟疏未注意及此，
    而貿然於彎道時，回頭照料小孩，而駛入來車車道內，致撞
    及丙○○、甲○○，被告顯有過失已堪認定。況本件經送臺
    灣省彰化縣區車輛行車事故鑑定委員會鑑定結果，亦同此認
    定，此有該委員會92年5月2日彰鑑字第920306號函附鑑定意
    見書1份在卷可參（調偵4號卷第21至23頁），是被告過失駕
    車肇事行為，與告訴人丙○○、甲○○二人之傷害結果間，
    具有相當因果關係。
(四)、又告訴人丙○○、甲○○於遭撞擊倒地後，丙○○受有頭部
    外傷併腦震盪、頸椎損傷合併神經根脊髓病、左臂神經叢損
    傷，甲○○則受有左側股骨開放性骨折、左側踝關節開放性
    骨折脫臼、左側跟股骨折等傷害，此有秀傳紀念醫院91年3
    月8日診斷證明書各1紙存卷可參（他424號卷第13、15頁）
    ，另據證人丙○○於原審審理時證稱其傷勢均已痊癒等語，
    而證人即何振宏則於原審亦證稱：甲○○雖因本次車禍腳已
    跛掉，但仍可行走等語（原審卷第73、82頁），可見告訴人
    丙○○、甲○○雖均受有傷害，然均尚未達重傷害之程度，
    附此敘明。
(五)、又被告於駕車撞及告訴人丙○○、甲○○，致其等分別受有
    前開傷害後，竟即駕車逃逸，未為必要之救護措施一節，亦
    據證人即現場處理員警林俊忠於原審證稱：當時係因巡邏發
    現丙○○、甲○○躺在路中間，當時僅有另一台吉普車擋在
    丙○○、甲○○車後，避免來車再度撞擊丙○○、甲○○等
    語（原審卷第85頁），且被告亦不爭執未曾留在現場為相當
    之救護，再衡以本件事故被告駕駛之車號9H-4036號自小客
    車駕駛座側保險桿、大燈、方向燈、角燈受損，及告訴人丙
    ○○騎乘之車號FB7-795號機車座墊、左側引擎蓋脫落及機
    車左側下緣均受損，可見撞擊極為猛烈，被告應明知其肇事
    ，而被撞擊人應受有相當之傷害，竟率然駕車離去，被告主
    觀上顯有駕車逃逸之犯意至明。
(六)、辯護人雖以前詞為被告辯護，且被告亦辯稱該9H-4036號自
    小客車上之受損痕跡，係其自行撞擊牆壁等物所致，另被告
    聲請傳喚之證人即匯聯汽車公司修護廠員工蕭旭佑則於原審
    證稱：印象中9H-4036號自小客車送修時，僅有保險桿及引
    擎蓋有擦傷，並未發現該車上有其他車子之漆黏在車號9H-4
    036號自小客車上等語，惟查本件被告縱另有加保第三人
    責任險，然被告於當晚係搭載幼兒偶發此交通事故，於事故
    發生後，是否會因有加投保第三責任險即無卸責逃逸之可能
    ，尚屬臆測之詞，況由本件被告與告訴人間，至本院審理之
    前仍因保險公司就賠償金額未能談妥，致一直未能和解，從
    而，亦難認被告有投保任意第三人責任險，即於發生事故後
    ，無任何避責之可能，是被告是否投保高額任意責任險，與
    被告駕車發生事故後是否會駕車逃逸，尚難認有何具體關聯
    性；本件被告縱將車送修後，未通知車廠儘速修復，然車
    廠修復車輛如有報出險，則須待保險公司前來會勘受損情形
    ，以評估理賠金額，且須視車廠工作情形，是亦難憑此為被
    告有利之認定；告訴人甲○○於事故發生後，隨即向到場
    員警陳明係告訴人丙○○車速過快等情，雖據證人林俊忠於
    原審證述在卷（原審卷第89頁），惟查，告訴人甲○○患有
    中度智能障礙，此據證人即甲○○之舅父陳山能於警詢時證
    述在卷（他424號卷第78至79 頁），且證人林俊忠於原審亦
    證稱：甲○○之國語及表達能力均不佳等語（原審卷85頁）
    ，是告訴人甲○○於事故發生後，縱曾向員警表明證人丙○
    ○當日車速過快，然此僅係告訴人甲○○之行車感覺，尚非
    告訴人甲○○確曾目視注意證人丙○○之車速所為之客觀陳
    述，且告訴人甲○○就車速過快之判斷，是否與一般人相同
    ，亦屬可疑，況告訴人甲○○並未曾陳稱未遭他車撞擊，從
    而，縱告訴人甲○○曾於事故發生後向處理員警林俊忠表示
    證人丙○○行車速度過快，亦難憑此即認證人丙○○係駕車
    過快自行跌倒；至辯護人雖質疑扣案物與本案之關聯性，
    且何以證人何振宏於91年4月14日製作警詢筆錄時，未向員
    警表明曾在3月5日撿拾到角燈碎片等語，惟查(1)證人何振宏
    於原審已證稱：因其撿到之數量不多且很細微，並將撿拾到
    之碎片與陳山能撿拾到之碎片混裝，才在警詢時向警察表示
    在現場時，除陳山能所交付之碎片外，並未發現其他碎片，
    而其當日會再去撿拾，主要係因丙○○所騎乘之機車整個板
    金均已撕裂，受損極為嚴重，認為現場應該不只那些碎片，
    才會再到現場查證等語（原審卷第79至82頁），是證人何振
    宏就其撿拾碎片動機及為何於警詢時為上開陳述，均尚合情
    理，且其於警詢時所為上開陳述，極有可能係因員警詢問方
    式或當時思慮所及而為陳述，尚難憑證人何振宏此部分警詢
    證述，即認證人何振宏未曾至現場撿拾碎片找尋可疑肇事車
    輛；況證人何振宏於毫無員警協助下，確實在前開彰化縣社
    頭鄉○○村○○路○段188之1號匯聯汽車公司內，尋得可疑
    車輛，更可認證人何振宏陳稱確有至現場找尋碎片，及循碎
    片找尋可疑車輛等語，實有所據；(2)證人林俊忠雖於原審證
    稱：當日至現場處理時，雖在現場雙黃線附近，有二、三片
    透明大燈碎片，但因現場不像有撞擊痕跡，故在道路交通事
    故調查報告表上，記載現場碎片係舊遺留之跡證等語，並有
    該道路交通事故調查報告表一紙在卷可稽（他424號卷第82
    頁），惟本件告訴人丙○○騎乘車號FB7-495號機車於該地
    點人車倒地，該機車受有不小之損害，亦為被告所不爭執，
    衡之常情，不論係告訴人丙○○自行倒地或遭撞擊倒地，車
    禍現場一定會有相當之碎片，然依照證人林俊忠所述，當日
    並未尋得該機車上所碎落之引擎蓋等物品，足認證人林俊忠
    於初次到場處理時，尚有許多物證未能立即尋獲，而其單憑
    自己經驗認為該路段所遺留之碎片係舊跡證，不僅係其個人
    依據「撞擊必有落土，因未尋得落土故非撞擊之新碎片」之
    經驗所為判斷，尚非屬真實情形，亦難憑證人林俊忠於該調
    查報告表上所為之記載，即認證人何振宏、陳山能等人，事
    後於該事故現場所尋得之相關汽車角燈碎片等物品，與告訴
    人丙○○、甲○○受傷倒地之事故無關；(3)證人林俊忠亦證
    述確曾在3月1日至匯聯公司查訪時，在車號9H-4036自小客
    車之保險桿等處刮取些許東西等語，核與證人何振宏證述曾
    由林俊忠刮取疑似受損機車之銀藍色漆等情相符，衡之證人
    林俊忠係偵查員警，其於蒐集證據時，原僅就與肇事事實有
    關之事證加以蒐集，雖證人林俊忠於原審證稱已無法確定扣
    案物是否即當日所刮取之物品，亦忘記當時所刮取之漆色為
    何，然可確定者係證人林俊忠確曾刮取車號9H-4036自小客
    車原漆交由證人何振宏保管，且從證人林俊忠認為有刮取價
    值此點觀之，更可認為當時刮取之漆，應係與告訴人丙○○
    所騎乘之車號FB7-495 號機車顏色相同之漆，是以證人何振
    宏所提出之角燈碎片及殘漆等物品，與本案實具有相當之關
    聯性；(4)而臺灣省彰化縣區車輛行車事故鑑定委員會92年5
    月2日彰鑑字第92 0306號函附鑑定意見書之鑑定意見係認為
    ：肇事經過為「乙○駕駛自小客車由南往北方向駛經肇事時
    地，撞及對向由北往南方向駛至之丙○○所駕駛之重機車肇
    事」；肇事分析為「乙○駕駛自小客車未注意車前狀況，行
    經彎道時駛入來車道，撞及對向適時駛至之來車；丙○○駕
    駛重機車遵行己向車道，被對向侵入之來車撞及」，鑑定意
    見為「乙○駕駛自小客車駛入來車道，為肇事原因，丙○○
    駕駛重機車遵行己向車道，無肇事因素」，此有該鑑定意見
    書在卷可參，而該鑑定意見書係依照卷存證據，自行研判肇
    事經過及肇事分析，尚難認該鑑定機關係以被告當然為駕駛
    人而做分析，是辯護人認此鑑定報告毫無參考價值，尚屬速
    斷；況依前開證據顯示確係被告駕車不慎撞及證人丙○○所
    騎乘之車號FB7-495號機車，更足認此鑑定報告仍有參考價
    值。是辯護人為被告所為之辯護，均不足為被告有利之認定
    ，附此敘明；被告雖辯稱該自小客車之受損均係其自行撞
    到牆壁及遭工廠貨車撞擊所致云云。惟查，該自小客車之引
    擎蓋亦有凹痕一情，除據證人林俊忠於原審證述在卷外，另
    有引擎蓋扣案可資佐證，此受損痕跡，實非被告所稱之撞擊
    牆壁、遭貨車撞擊可能所致之受損情形，反係與證人丙○○
    證述其及甲○○均曾撞擊引擎蓋之證述，較為相符，是被告
    上開所辯，亦應係事後卸責之詞，不足採信；至證人蕭旭
    佑雖證稱曾注意過車號9H-4 036號自小客車上無他車之漆殘
    留等語，惟證人蕭旭佑此部分證述，顯與證人何振宏、林俊
    忠證述確曾發現他車漆痕並刮下之證詞相悖，故應係證人蕭
    旭佑就此部分記憶不清，抑或注意未及所致，亦難憑此為被
    告有利之認定。
(七)、綜上所述，本件被告過失傷害及肇事逃逸犯行，事證明確，
    被告犯行已堪認定，應予依法論科。
二、核被告乙○所為，係犯刑法第185條之4肇事逃逸罪及同法第
    284條第一項前段過失傷害罪。被告以一過失駕車行為，同
    時致告訴人甲○○、丙○○二人受傷之結果，係屬同種想像
    競合犯，依法應從一重處斷。又被告所犯上開二罪間，行為
    互殊，且分為過失犯及故意犯，應予分論併罰。
三、原審認被告罪證明確，並適用刑法第185條之4、第284條第1
    項前段、第55條、第51條第5款，罰金罰鍰提高標準條例第1
    條前段之規定，且審酌被告肇事後，對被害人棄之不顧擅離
    現場，並未停車加予救護，並因個人過失造成告訴人丙○○
    、甲○○之受傷結果，其中就告訴人甲○○部分，雖尚未達
    重傷害之結果，然已對其肢體造成相當程度減損之終身傷害
    ，再本件車禍告訴人均無過失，被告已與告訴人達成和解，
    及被告素行尚佳，有臺灣高等法院被告全國前案紀錄表可稽
    等一切情狀，分別量處過失傷害部分有期徒刑五月；肇事逃
    逸部分有期徒刑十月，並定其應執行刑有期徒刑一年二月。
    認事用法均無違誤，量刑亦稱妥適。被告上訴意旨否認犯罪
    ，為無理由，應予駁回。又被告前未曾受有期徒刑以上刑之
    宣告，因一時失慮，偶罹刑典，事後已與告訴人達成和解，
    有和解書二份在卷可稽（本院卷第99、100頁），告訴人丙
    ○○亦具狀請求給予被告緩刑之宣告（本院卷第86頁），本
    院認被告經此刑之宣告後，應知警惕而無再犯之虞，是以暫
    不執行其刑為當，予以宣告緩刑四年，用啟自新。
據上論結，應依刑事訴訟法第368條，刑法第74條第1款，判決如
主文。
本案經檢察官丁○○到庭執行職務。
中　　華　　民　　國　　94　　年　　11　　月　 17  　 日
            刑事第八庭  審判長法  官  羅  得  村
                              法  官  巫  政  松
                              法  官  紀  文  勝
上列正本證明與原本無異。
公共危險部分得上訴。過失傷害部分不得上訴。
如不服本判決應於收受送達後十日內向本院提出上訴書狀，其未
敘述上訴之理由者並得於提起上訴後十日內向本院補提理由書（
均須按他造當事人之人數附繕本）。
                              書記官  顏  子  良
中　　華　　民　　國　　94　　年　　11 　月　　21     日
附錄論罪科刑法條
中華民國刑法第二百八十四條
因過失傷害人者，處六月以下有期徒刑、拘役或五百元以下罰金
，致重傷者，處一年以下有期徒刑、拘役或五百元以下罰金。
從事業務之人，因業務上之過失傷害人者，處一年以下有期徒刑
、拘役或一千元以下罰金，致重傷者，處三年以下有期徒刑、拘
役或二千元以下罰金。
刑法第一百八十五條之四：
駕駛動力交通工具肇事，致人死傷而逃逸者，處六月以上五年以
下有期徒刑。
                                                      Ａ
